【裁判字號】    88,勞上,45
【裁判日期】    890118
【裁判案由】    給付退休金等
【裁判全文】
臺灣高等法院民事判決             八十八年度勞上字第四十五號
      上  訴  人  乙○○
                  甲○○
      右二人共同
      訴訟代理人  傅國光律師
      被上訴人    偉聯運輸股份有限公司  設台北市○○路○段十五號
      法定代理人  彭蔭剛      住台北市○○路○段十五號
      訴訟代理人  曾肇昌律師
右當事人間請求給付退休金等事件，上訴人對於中華民國八十八年四月三十日臺灣臺
北地方法院八十七年度勞訴字第八六號第一審判決提起上訴，本院判決如左：
    主    文
上訴駁回。
第二審訴訟費用由上訴人乙○○負擔九分之一，餘由甲○○負擔。
    事    實
甲、上訴人方面：
一、聲明：求為判決：
  (一)原判決關於上訴人甲○○部分及不利於上訴人乙○○之部份均廢棄。
  (二)被上訴人應再給付上訴人乙○○新台幣（下同）四十七萬三千一百八十五元、給
    付上訴人甲○○五萬零九百六十一元及均自民國（下同）八十七年十一月一日起
    至清償日止，按年息百分之五計算之利息。
二、陳述：除與原判決記載相同者，予以援用外，補陳略稱：
  (一)被上訴人同時成立二家子公司，為使員工至子公司服務，乃與工會達成協議，完
    成「員工提前退職條例」、「優惠資遣辦法」，並經基隆市政府勞工局備查在案
    。
  (二)被上訴人利用種種壓力，使員工至子公司服務，且改「定期契約」為「不定期契
    約」，並須每年換約，對員工毫無保障。
  (三)依「員工提前退職條例」、「優惠資遣辦法」退休或資遣，上訴人等領取之退職
    金、資遣費，並非「恩惠性給與」，乃因無過失遭公司裁員，公司本應給付而短
    付之款項。
  (四)被上訴人為運輸業，為勞勞動基準法第三條第一項第六款之行業，依其特質設有
    里程獎金、安全獎金、行車雜餐、超趟獎金等，並於每月薪資報表列入計算，依
    此而為扣繳，上訴人亦據此申報所得稅，被上訴人於計算退職金時未將此部分列
    入，有違規定。
  (五)此部分應列入平均工資部分，係屬經常性之給與，且係因勞務而產生之對價，自
    應列入工資。況被上訴人於他案中，對同是被上訴人之他員工，係將超趟獎金等
    列入計算標準，基於公平，自應比照辦理。
三、證據：除援用原審之立證方法外，補提：被上訴人八十七年基勞簡字第二號答辯
    狀影本、財政部高雄市國稅局八十五年度綜合所得稅扣繳憑單、各類所得稅扣繳
    暨免扣繳憑單等件為證，並請求傳訊被上訴人公司會計及行政部門主管到庭說明
    計算退休金、資遣費方式及公司規定。
乙、被上訴人方面：
一、聲明：求為判決：駁回上訴。
二、陳述：除與原判決記載相同者，予以援用外，補陳略稱：
    依所得稅法規定，有所得即應繳稅，此與提供勞務之對價無關。依勞基法之規定
    ，上訴人薪資中有數項屬於獎勵性給與，此部分均應排除在平均工資之外。
三、證據：援用原審之立證方法。
    理    由
壹、程序方面：
    按上訴人於終局判決前，得將上訴撤回，民事訴訟法第四百五十九條定有明文。
    。上訴人丙○○於上訴後具狀撤回上訴，依上開規定，其上訴之撤回係屬合法，
    該部分原審判決駁回，已告確定，先予敘明。
貳、實體方面：
一、上訴人等主張：乙○○於六十五年四月九日到職，八十六年六月三十日退休、甲
    ○○於八十六年二月二十日資遣，被上訴人於計算退休金、資遣費時未將安全獎
    金、行車雜餐、趟數獎金、節油獎金列為薪資計算，致短付乙○○四十九萬二千
    八百九十五元、短付甲○○五萬零九百六十一元，與勞動基準法規定及被上訴人
    職工退休辦法不合，為此提起本件訴訟，請求被上訴人給付乙○○、甲○○各該
    短付之款項，並均自起訴狀繕本送達翌日起至清償日止之法定遲延利息【原審判
    令被上訴人給付乙○○一萬九千七百十元及自八十七年十一月一日起至清償日止
    之法定遲延利息（原審誤書為違約金），而駁回上訴人等之其餘請求，被上訴人
    就其敗訴部分，及乙○○就其請求有關自八十七年十月十日起至同年月三十日止
    之利息部分（依卷證送達日期為八十七年十月九日，翌日應為同年月十日，原審
    判決自同年十一月一日起算利息），均未聲明不服】。
二、被上訴人則以：乙○○年齡未滿五十五歲，不符勞動基準法退休之規定，伊公司
    給予退休金，為屬恩惠性給與，應不得爭長論短，況縱依勞動基準法規定，安全
    獎金、行車雜餐、趟數獎金、節油獎金均係恩惠給與，不應列為薪資計算，本件
    退休金之給付並未短少；另甲○○係自動辭職，並非資遣，無所謂資遣費之支給
    ，從而更無短缺之問題等語，資為抗辯。
三、上訴人等主張其等係被上訴人公司之員工，均擔任長途駕駛職務，乙○○於八十
    六年六月三十日退休、甲○○於八十六年二月二十日離職，被上訴人給付乙○○
    退休金一百三十九萬八千八百六十三元，給付甲○○二十萬零五百六十六元；又
    乙○○之退休基數為三十六點五個基數等事實，業據提出服務證明書（見原審卷
    第八頁至第九頁）、員工薪資、獎金明細單（見原審卷第十頁、第十四頁至第十
    六頁）、被上訴人公司致工會函及退休辦法（見原審卷第七十至七十二頁）、乙
    ○○之退休基金支票（見原審卷第十三頁）、甲○○為受款人之支票（見原審卷
    第十一頁）等件影本附卷足稽，並為兩造所不爭執，自堪信為真實
四、乙○○現年雖未滿五十五歲，不符勞動基準法有關退休之年齡規定，然依被上訴
    人公司之職工退休辦法第五條規定，服務滿十五年以上，且年滿四十歲者，即得
    申請退休（見原審卷第七十一頁），是被上訴人稱該公司給予退休金，係屬恩惠
    性給與，乙○○不得爭長論短者，尚屬無據。
五、本件上訴人等主張里程獎金、安全獎金、行車雜餐、超趟獎金、節油獎金等項目
    金額，列入每月薪資報表計算，為經常性之給與，且係因勞務而產生之對價，應
    列入工資始屬公允，被上訴人則認此部分之項目，係獎勵性給與，且排除於平均
    工資之外，是本件應審究者為安全獎金、行車雜餐、節油獎金等項，是否屬經常
    性給與而為平均工資之一部分。經查：
  (一)按所謂之工資，乃指勞工因工作而獲得之報酬，勞動基準法第二條第三款前段定
    有明文。是工資係勞工之勞力所得，為其勞動之對價而給付之經常性給與，始足
    當之。倘雇主為改善勞工之生活所為之給與，或雇主為其個人之目的，具有勉勵
    、恩惠性質之給與，即非為勞工之工作給付之對價，亦非經常性之給與，此與工
    資為契約上經常性之給與，自不相同，應不得列入工資範圍之內（最高法院七十
    八年台上字第六八二號、七十九年台上字第二四二號判決參照）。再按勞動基準
    法第二條第三款：「工資謂勞工因工作而獲得之報酬，包括工資、薪資及按時、
    計日、計月、計件以現金或實物等方式給付之獎金、津貼及其他名義之經常性給
    與均屬之」。所謂經常性，與固定性給與不同，僅須在一般情況下經常可領取，
    即屬經常性給付（最高法院八十五年台上字第二四六號判決參照）。
  (二)本件被上訴人公司所定之職工退休辦法規定，亦係以員工之平均工資為退休之計
    算標準，則平均工資及工資之定義為何，自應依勞動基準法之規定。查本件安全
    獎金係駕駛員於長途開車過程中，未發生事故所為之給與，此為兩造所不爭（見
    原審卷第六十五頁反面），是此為被上訴人公司基於行車安全所為之獎勵性給與
    ，並非上訴人等之勞務對價者灼明，縱令上訴人等經常領取該項獎金，亦非屬勞
    動基準法上所稱之工資，上訴人主張此應包括於平均工資內計算，尚難採取。
  (三)勞動基準法第二條第三款固規定：「工資：謂勞工因工作而獲得之報酬，包括工
    資、薪金、及按計時、計日、計月、計件以現金或實物等方式給付之獎金、津貼
    、及其他任何名義經常性給與均屬之」。惟查所稱之其他任何名義之經常性給與
    ，並不包括節約燃料物料獎金、差旅費、誤餐費在內，該法施行細則第十條第二
    款、第九款分別定有明文。本件節油獎金係獎勵員工節省用油，由被上訴人公司
    以中油價格買回之獎金，至於行車雜餐亦與勞務無關，且依前揭法條規定，本即
    非屬工資之範圍，是上訴人等主張此部分亦為勞務之對價，並在工資範圍之內，
    ，均屬經常性給與云云，亦不足採信。
  (四)又凡有所得，除有免稅之規定外，均應申報綜合所得稅，此為眾所週知之事實，
    然課徵所得稅並非全為勞務所得，亦非均屬平均工資範圍，此觀之利息所得非勞
    務所得、紅利所得非屬工資範疇者可知，是上訴人等以其所領取之所得，被上訴
    人均列入申報扣繳憑單，主張該所得屬平均工資，應列入計算退休金或資遣費云
    云，即無可採取。
六、按當事人主張有利於己之事實者，就其事實有舉證之責，民事訴訟法第二百七十
    七條定有明文。本件甲○○主張伊非自願離職，而係因居家遷移受被上訴人強迫
    離職，此為被上訴人所否認，甲○○自應就此有利於己之事實，負舉證之責，然
    甲○○就此部分，並未舉證以實其說，自無從採取。況依被上訴人提出之甲○○
    不爭執為真正之甲○○本人書寫之報告書（見原審卷第三十三頁）觀之，甲○○
    既係自願離職，自無請求資遣費之權利。再者，依甲○○於原審所提之被上訴人
    公司職工退休辦法中並無資遣之相關規定，並有該辦法附卷可按（見原審卷第七
    十一頁至第七十二頁），而甲○○所提之計算表僅係被上訴人給予資遣之計算方
    式，尚不足以證明被上訴人有給付甲○○資遣費之義務。矧依前述，安全獎金、
    節油獎金、行車雜餐等項目，均非屬工資法定範疇，自無給付短缺之問題，是甲
    ○○之請求無理由甚明。
七、綜上所述，本件上訴人等主張安全獎金、行車雜餐、節油獎金等均應計入工資，
    被上訴人給付之退休金及資遣費均有短缺云云，為不足採，被上訴人抗辯此等獎
    金係屬恩惠性給與，自無短缺之問題，尚屬可信。從而，上訴人主張本於勞動基
    準法第五十五條及被上訴人公司職工退休辦法，請求被上訴人給付如聲明所示之
    金額，為無理由，不應准許。原審除超趟獎金外，為上訴人敗訴之判決，及駁回
    其假執行之聲請，並無不合。上訴意旨指摘原判決此部分不當，求予廢棄改判，
    為無理由，應予駁回。
八、兩造法律關係及事實已臻明確，本院經審酌兩造其他攻擊方法及證據，均與前開
    論斷結果無礙，爰不再一一詳述，併此敘明。
九、據上論結，本件上訴為無理由，依民事訴訟法第四百四十九條第一項、第七十八
    條、第八十五條第一項但書，判決如主文。
中      華      民      國    八十九    年      一      月      十八    日
                              臺灣高等法院民事第十六庭
                                  審判長法  官  阮  富  枝
                                        法  官  王  聖  惠
                                        法  官  周  美  月
右正本係照原本作成。
不得上訴。
中      華      民      國    八十九    年      一      月     二十一    日
                                        書記官  洪  雪  娥


司法院資訊處製作；財團法人民間司法改革基金會備份。
